---
title: "02_ora"
author: "betts"
date: "2024-09-24"
output: html_document
---

```{r}
#install.packages("scales")
#install.packages("xtable")
#install.packages("modelsummary")

library(tidyverse)
library(scales)
library(xtable)
library(modelsummary)
```


# 2024.09.24. - 2.óra - Feltáró adatelemzés

#### Miért?

1. Ellenőrizzük, hogy tiszta-e az adat - missingek, hibák, ellentmondások

2. Irányok a további elemzéshez - érdemes-e átalakítani a változótípust, eloszlása milyen (kiugró értékek? normális?, mennyire változékony,)

3. Kontextust ad az eredményeknek

4. Maguk az eredmények (pl RTC)

5. Ötletek újabb kérdések a további elemzéshez 


```{r}
setwd("~/Documents/Documents - betts’s MacBook Air/rajk/kurzusok/2.félév/ökonometria/ora - 2")

hotel_data <-  read.csv("hotels-vienna.csv")
```


#### Gyakoriság, valószínűség

- abszolút

- relatív gyakoriság (valószínűség, százalék)

- kvalitatív: minden kategóriára, oszlopdiagram. Nézzük meg a bécsi hoteleknél

- kvantitatív: bin (rekesz), Hisztogramnál jó binszélességet válasszunk

- Kvantitatív változók eloszlásáról képet alkothatunk (ferde? szélsőséges értékek, módusz?)



#### Szélsőséges értékek kezelése 

- ha hiba, kidobjuk

- egyébként attól függ, hoy milyen szerepet tölt be az elemzésbe. x kidobása átlátható, y kidobása nem

- például: foglalkozás csoportok közötti kereset különbségeket vizsgálunk


#### Ábrázolás

- a lényeg
  - önmagában, a szöveg elolvasása nélkül értelmezhető legyen a megfelelő közönségnek
    - ehhez: 
      - cím, 
      - tengelynevek (mértékegységgel),
      - tengelycímkék, 
      - esetleg jelmagyarázat (legend), 
      - esetleg feliratok,
      - megjegyzések
  - Minden szükséges infó legyen rajta, és semmi szükségtelen (pl egy oszlopdiagram oszlopao ne legyenek különböző színűek)
  - Tankönyv ábráit érdemes nézegetni, kódok fent vannak a megcsinálásukhoz


#### Leíró statisztikák kvantitatív változókra (3.5 tábla)

- átlag
- medián - középső érték
- módusz - leggyakoribb érték

- terjedelem, interkvartilis terjedelem
- variancia
- szórás (Std(x)), gyök variancia
- z-score
- ferdeség


