---
title: "oko_1"
author: "betts"
date: "2024-09-17"
output: html_document
---

#2024.szeptember 16. - Ökonometria 1. 

```{r}
setwd("~/Documents/Documents - betts’s MacBook Air/rajk/kurzusok/2.félév/ökonometria/1")

install.packages("tidyverse")
  
library(tidyverse)
```
```{r}
hotels_df <- read.csv("hotels-vienna.csv")
```

Keresztmetszeti - cross sectional adat

```{r}
distinct_ids <- hotels_df %>% select(hotel_id) %>% distinct 
sum(duplicated(hotels_df$hotel_id))

#jó itt most nem teljesen értem mi történt szóval majd nézd meg pls
```

## mi az hogy instrument?

## rating változó - átlagosan hány pontot adnak a vendégek egy adott hotelre
  magas érvényességű változó-e?
    valszeg nem, mert nem ugyanannyi ember értékelte valszeg a hoteleket és más dolgokat tudnak érteni a különböző értékelés pontok alatt
## megbízhatóság
  survey kérdések nem megbízhatóak, főleg ha nem tudják az emberek a választ
  nem nagy megbízhatósági változó

## csak azok a szállások vannak benne az adatokban amiknek volt szabad szobája
  nem teljes a lefedettség
  van benne torzítás -> a legkeresett hotelek valszeg nincsenek a mintába, mivel azoknál nem volt valószínüleg szabad szoba
  de fontos hogy mi az a kérdés amire válaszolni szeretnénk
  
## web scraping
  fejlesztői eszközök -> html letöltése -> struktúrált adathalmazt csinálni
  admin adatok/registered data
  válaszmegtagadás
  több adatforrás összekapcsolás - nagyon izgalmas tud lenni

## mintavétel
  populációból/univerzumból
  reprezentativitás (reprezentativitás nemre, életkorra..)
  utosúlyozni szokták
    nem tudomány hanem inkább művészet
  véletlen mintavétel - de gyakorlatban: válaszhiány
  minta elemszáma a fontos ( és nem a teljes populáció mérete)
  
### hollandia - válaszmegtagadás csökkentésére
  sokféle ösztönző bevezetése
  
## big data
  volume, variety, velocity, veracity - nem tudjuk a számítógépen tárolni
  struktúrálatlan adatok
  rengetek featurerel per változóval rendelkezik
  sokszor atumatikusan és folyamatosan gyűjtve
  társadalomtudományban - Rajn Chetty
  ebből is vehetünk mintát
  pipeline
  előnyök, hátrányok
  
## jó gyakorlatok
  kérdezők alapos képzése
  pilot
  teszt - újrateszt
  ösztönzők a válaszmegtagadás csökkentésére
  csapatban dolgozik
  
## etikai és jogi megfontolások
  adatok bizalmas kezelése - explicit beleegyezés a kérdezettektől az összekötésre
  anonimizálás - gyakorlatban pl KSH kutatószoba
  ki az adat tulajdonosa?
  
# Az adatok előkészítése

időigényes
iteratív

## változók típusai
  kvantitatív
  kvalitatív
    tringekkel és számokkal tárolva
    bináris (indikátor, dummy - ha egy többértékű kvalitatívból csinálunk több bináris változót)
  nominális, ordinális, intervallumváltozó, arányváltozó
## stock, flow változók (állományváltozók, folyamatváltozók)

```{r}
summary(hotels_df %>% select(country, rating_count, price, stars, accommodation_type, distance, rating))
```
```{r}
head(hotels_df$rating)
```

```{r}
hotels_df <-  hotels_df %>% mutate(acc_type = as.factor(accommodation_type))
summary(hotels_df)
```

## megfigyelések típusai
  id
  keresztmetszeti adat - pillanatkép egy populációról
  idősoros - egy megfigyelés és többszöri adatgyűjtés
  panel - adott egyéneket követünk és többszöri adatgyűjtés

## tidy data
  - minden megfigyelés egy sor egy adattáblábam
  - minden változó egy oszlop egy adattáblában
  - minden megfigyelési típusra külön adattábla
    - különböző aggrgáltsági szintekre kell gondolni
  ezekből csinálunk egy munkafilet
  panel adatnál bonyolultabb. long formátumban tidy tárolni (ember - idő sorok)
  munkafile aztán lehet wide is
  pl. spell szintű adatból érdemes ember-idő panelt
  
## adatok összekötése
  1:1 illesztés - pl.: születési adatbázis, népszámlálás
  1:m illesztés (m:1) - pl.: employee-employer panel

## entitásfeloldás
  duplikátumok - fontos kezelni
    pl.: nem tudunk mérlegelni, ha vannak duplikátumok
  problémás esetek
    pl. fenntartóváltás egy sikolában
    cégeknál összeolvadások
    ékezetek különböző írásmódok
    
## hiányzó értékek vagy missingek kezelése
  sokszor furcsa számmal kódolva - 99.999 
    feltétlen missingelni kell - NA
  mennyi hiányzik? mennyi változón?
  véletlenszerűen hiányoznak az adatok? benchmarking
  
  leggyakrabban csak, akinek minden vátozója megvan
    sokszor elég lényeges elemszámcsökkennés
    érdemes lehet explicite kiválasztani egy alcsoportot, ahol nincs missing
    esetleg kvalitatív változóként, ahol a missing egy kategória
    imputálás
    
    
```{r}
hotels_df <-  hotels_df %>% arrange(rating)
```
    
## Adattisztítás folyamata
  dokumentáljuk
    sok döntést meg kell hozni, valószínűleg sokszor nincs minden szempontból jó - de mndenképp explicit, reprodukálható kell hogy legyen
    robusztussági vizsgálat rá - README és hosszabb leírás is
  értékcímkék (string helyett factor R-ben értelmes lehet)
  változócímkék
  2.4 táblázatban szépen össze van szedve
  
## adatok rendszerezése
  KRTK 
    pl. Do, Input_data, Output_data, Results, Log
  tároljuk a nyers adatot, és a tisztított, tidy adatot (1-szer)
  köztes adatbázisokat ne tároljunk, adat- változatokat semmiképp
    csak a kódot, ami megcsinálja a tidy adatból
  kommenteljük a kódot - sokszor fontosabb a miért, mint a mi
  
# Takeaway
  ismerjük az adatainkat:
    tudjuk hogyan keletkeztek, és a kérdésünk megválaszolása blabla
    
jövő óra elején teszt, gyakorlókérdések érdemes átnézni, 63.oldal

van hf a slideok végén