---
title: "02_hf"
author: "betts"
date: "2024-09-24"
output: html_document
---

# 2024.szeptember 25. - Ökönometria házi feladat 2. - hotels - Stockholm

<br>

## 0.lépés - Előkészítés/Adattisztítás

### Az adatok megtisztításához és rendezéséhez szükséges lépések véghezvitele, mint a fájl hely beállítása, a packagek betöltése, az adatok beolvasása és betöltése.

<br>
```{r}
#setwd("~/Documents/Documents - betts’s MacBook Air/rajk/kurzusok/2.félév/ökonometria/hf - 2")


#install.packages("ggthemes")
#install.packages("extrafont")

library(tidyverse)
library(dplyr)
library(scales)
library(xtable)
library(modelsummary)
library(ggthemes)
library(extrafont)

hotels_data <- read.csv("hotelbookingdata.csv")
```

<br>

### Az addresscountryname oszlopból előhívtam a változókat és azok alapján kiválasztottam Svédországot, mint célország. Utána előhívtam azokat a változókat  a city_actual oszlopből, amelyek megfelelnek annak, hogy Svédországban találhatóak. Majd látva, hogy mely városokről van adat, kiválasztottam Stockholm-t, mint vizsgálandó város.

<br>

```{r}

print(unique(hotels_data$addresscountryname))

hotels_data %>%
  filter(addresscountryname == "Sweden") %>%
  pull(city_actual) %>%
  unique() %>%
  print()

```


<br>

### Az adatok szűrése kifejezetten a Stockholm-i hoteleket célozva a filter paranccsal.

<br>

```{r}

stockholm_data <- hotels_data %>% 
  filter(city_actual == "Stockholm")

```


<br>

### Mivel az adattáblában egyszerre szerepelnek az 1 éjszakára és a 4 éjszakára vonatkozó árak, így megvizsgálom, hogy az egyes megfigyelésekből mennyi található és az alapján az egyik vagy a másik vagy mindekttő alapján fogom vizsgálni később az árak gyakoriságát.

<br>

```{r}
print(unique(hotels_data$price_night))

stockholm_data %>%
  filter(price_night == "price for 1 night") %>%
  count()

stockholm_data %>%
  filter(price_night == "price for 4 nights") %>%
  count()
```

<br>

### Mivel jelentősen több adat szerepel az 1 éjszakára vonatkozó adatokból, így később ezeken az adatokon fogok tovább dolgozni.

<br>

```{r}
stockholm_data$price_night <- recode(stockholm_data$price_night,
                                 "price for 1 night" = "1",
                                 "price for 4 nights" = "4",)

stockholm_data$price_night <- as.numeric(stockholm_data$price_night)

str(stockholm_data)

```


<br>

### Számomra nem volt egyértelmű 3 oszlopnak az elnevezése, így a center1distance & center2label & center2distance oszlopokat átnevezem, citycenter_distance & sightname & sight_distance nevű oszlopokra.

<br>

```{r}

stockholm_data <- stockholm_data %>% 
  rename(citycenter_distance = center1distance) %>% 
  rename(sightname = center2label) %>% 
  rename(sight_distance = center2distance)

```

<br>

### Az "identical" paranccsal megnézem, hogy a két oszlopomban megegyeznek-e az értékek és azonos sorrendben vannak-e. Ha lefuttatás után "TRUE" értéket kapok, akkor a két tábla megegyezik egymással.

<br>

```{r}
identical(stockholm_data$city_actual, stockholm_data$s_city)
```

<br>

### Számomra az oszlopok sorrendje kevésbé logikus, ezért úgy próbálom elhelyezni, hogy az összetartozó változók egymás mellé kerüljenek. 

<br>

### Ezen felül kiveszem a s_city nevű változót, mivel az előző pontban bebizonyítottam, hogy megegyezik a city_actual változóval, így nem ad plusz információt az adatainkhoz. És center1label nevű változót is kiveszem, mivel átneveztem a center1distance változót citycenter_distance-re, ami összevonja a két oszlopot intuitívan. A változások miatt létrehozok egy új adattáblát, aminek az aggregated_data nevet adtam.

### A "select" paranccsal kiválasztom azokat az oszlopokat, amelyek szükségesek és új sorrendbe rakom őket.

<br>

```{r}
stockholm_data <- stockholm_data %>% 
  select(addresscountryname, city_actual, neighbourhood, hotel_id, price, price_night, accommodationtype, citycenter_distance, sightname, sight_distance, offer, starrating, guestreviewsrating, rating_reviewcount, rating2_ta, rating2_ta_reviewcount, scarce_room, offer, offer_cat, year, month, weekend, holiday)
```

<br>

### A nem intuitív változó/oszlopnevek egyszerűsítése a könnyebb adatértelmezés érdekében. Az adatok vizsgálata közben kijött, hogy az accommodationtype oszlop változó értékeinek elnevezése nem rögtön egyértelmű, így a "unique" paranccsal összegyűjtöm az összes változót az oszlopban, hogy könnyebben át tudjam nevezni őket. A 7 változómat leegyszerűsítés miatt "recode" paranccsal átnevezem.

<br>

```{r}
print(unique(stockholm_data$accommodationtype))

stockholm_data <- stockholm_data %>% mutate(accommodationtype = as.factor(accommodationtype))

stockholm_data$accommodationtype <- recode(stockholm_data$accommodationtype,
                                 "_ACCOM_TYPE@Hotel" = "Hotel",
                                 "_ACCOM_TYPE@Apart-hotel" = "Apart-hotel",
                                 "_ACCOM_TYPE@Guest House" = "Guest House",
                                 "_ACCOM_TYPE@Bed and breakfast" = "Bed and breakfast",
                                 "_ACCOM_TYPE@House boat"  = "House boat",
                                 "_ACCOM_TYPE@Hostel" = "Hostel",
                                 "_ACCOM_TYPE@Apartment" = "Apartment",)
```

<br>

### 4 változó esetén az is felmerült, hogy az az értékek nem numerikusak, mivel a számok mögött szöveg is található, így ezeknél a "gsub" paranccsal kiszedem a szövegeket és numerikussá vektorrá alakítom. A 4 oszlop amelyben változásokat fogok bevezetni a citycenter_distance & sight_distance & guestreviewsrating & offer_cat. 

<br>

### Megnézem, hogy a oszlopok milyen típusként vannak az adattáblában és ha kell javítok/kicserélem az értelmezésüket. Pl.: Ha egy numerikus változós oszlop karakter típusú, akkor numerikussá változtatom.

<br>

```{r}

stockholm_data$citycenter_distance <- gsub(" miles| mile", "", stockholm_data$citycenter_distance) 
stockholm_data$citycenter_distance <- as.numeric(stockholm_data$citycenter_distance)

stockholm_data$sight_distance <- gsub(" miles| mile", "", stockholm_data$sight_distance) 
stockholm_data$sight_distance <- as.numeric(stockholm_data$sight_distance)

stockholm_data$guestreviewsrating <- gsub(" /5", "", stockholm_data$guestreviewsrating) 
stockholm_data$guestreviewsrating <- as.numeric(stockholm_data$guestreviewsrating)

stockholm_data$offer_cat <- gsub(" offer| no offer", "", stockholm_data$offer_cat) 

str(stockholm_data)

stockholm_data$hotel_id <- as.factor(stockholm_data$hotel_id)
```

<br>

### Ellenőriztem, hogy vannak-e az adattáblában hiányzó adatok, és ha igen hol.


### "is.na" paranccsal megnézem, hogy mely adatok hiányosak, viszont nem szeretném, hogy mind a 4333 megfigyelést egyesével leírja nekem, így az "any" paranccsal csak azt tudom meg hogy van-e hiányzó adat vagy sem. "TRUE" esetén van hiányzó adat, "FALSE" esetén minden adatunk megvan. 

<br>

```{r}

any(is.na(stockholm_data))

#Mivel "TRUE" értéket kaptam, ezért van hiányzó adat az adattáblában. A "colSums" paranccsal összegyűjtöm melyik oszlopban vannak hiányzó adatok és mennyi.

colSums(is.na(stockholm_data))

```

<br>

### Mivel a hiányzó adatok nem árral és távolsággal kapcsolatosak, emiatt nem befolyásolja a kesőbbi adatvizsgálatomat, így nem helyettesítem/törlöm ki őket.

<br>

## 1.lépés - Árak és távolságok eloszlása a Stockholm-i hotelek fókuszában

### Megvizsgálom, hogy az éjszakák hány napra szólnak és az alapján szétbontom több változóra, hogy majd az ábrák létrehozásánál csak azokat az adatokat tudjam vizsgálni, ahol az ár egy éjszakára szól. 

<br>

```{r}

hotel_stockholm <- stockholm_data %>% filter(accommodationtype=="Hotel")

hotel_stockholm <- hotel_stockholm %>% filter(price_night == 1)

```
<br>


### Létrehozok egy hisztogramot az alapján, hogy milyen ár gyakorisággal szerepelnek hotelek, amelyeknek 1 éjszakára szól az ajánlatuk Stockholm-ban.

<br>

```{r}
table(hotel_stockholm$price)

hotel_stockholm %>% 
  filter(price<=500) %>% 
  ggplot(aes(x = price)) +
  geom_histogram(binwidth = 20, color="#1c3e5d", fill = "#4b8cc8", alpha = 0.7) +
  labs(title = "Stockholm-i hotelek árainak eloszlása", x = "Ár/éjszaka", y = "Gyakoriság") +
  theme_clean() +
  theme(text = element_text(family = "Arial"))
```

### Annak érdekében, hogy az ábra könnyebben érthető legyen a szélső értékeket nem prezentáltam a hisztogrammon. Emiatt az 500 EUR-nál drágább hotelek nem jelennek meg az ábrán (4 db megfigyelés lett kizárva a szélsőséges értékekkel való szűkítés miatt).

<br>

### A Hisztogramhoz egy sűrűséggörbét is csatolok.

<br>

```{r}
hotel_stockholm %>% 
  filter(price<=500) %>% 
  ggplot(aes(x = price)) +
  geom_histogram(aes(y = ..density..), binwidth = 20, color="#1c3e5d", fill = "#4b8cc8", alpha = 0.7) +
  geom_density(color = "#bf57f7", size = 1) +
  labs(title = "Stockholm-i hotelek árainak eloszlása", x = "Ár/éjszaka", y = "Gyakoriság") +
  theme_clean() +
  theme(text = element_text(family = "Arial"))
```

<br>

A hisztogramról leolvasható, hogy gyengén jobbra elnyúló asszimmetrikus eloszlása van a Stockholm-i hotelek 1 éjszakára vonatkozó árainak gyakoriságának. Ez annyit jelent, hogy a legtöbb hotelnek, egy szobájának, Stockholmban 1 éjszakára 100 és 200 EUR közötti ára van.


<br>

### Létrehozok egy másik hisztogramot az alapján, hogy milyen távolság gyakorisággal szerepelnek hotelek, amelyeknek 1 éjszakára szól az ajánlatuk Stockholm-ban.

<br>

```{r}
ggplot(hotel_stockholm, aes(x = citycenter_distance)) +
  geom_histogram(binwidth = 0.2, fill = "#4b8cc8", color = "#1c3e5d", alpha = 0.7) +
  labs(title = "A Stockholm-i hotelek városközponttól való távolságok eloszlása", x = "Távolság (km)", y = "Gyakoriság") +
  theme_clean()+
  theme(text = element_text(family = "Arial"))
```

<br>

### A Hisztogramhoz egy sűrűséggörbét is csatolok.

<br>

```{r}
ggplot(hotel_stockholm, aes(x = citycenter_distance)) +
  geom_histogram(aes(y = ..density..), binwidth = 0.2, fill = "#4b8cc8", color = "#1c3e5d", alpha = 0.7) +
  geom_density(color = "#bf57f7", size = 1) +
  labs(title = "A Stockholm-i hotelek városközponttól való távolságának eloszlása", x = "Távolság (km)", y = "Gyakoriság") +
  theme_clean()+
  theme(text = element_text(family = "Arial"))
```
<br>

### A hisztogramról leolvasható, hogy erősen jobbra elnyúló asszimmetrikus eloszlása van a Stockholm-i hotelek városközponttól való távolságának gyakoriságának. Ez annyit jelent, hogy a legtöbb hotel Stockholm városközpontjának 1 km-s körzetében található.

<br> 


## 2.lépés - Leíró statisztikák

```{r}
summary(hotel_stockholm$price)
summary(hotel_stockholm$citycenter_distance)

var(hotel_stockholm$price)
sd(hotel_stockholm$price)


```

<br>

## 3.0.lépés - a Bécsi adatok előkészítése a későbbi összehasonlításhoz, a Stockholmi hotelek adatainak előkészítéséhez hasonlóan

<br>
```{r}
vienna_data <- hotels_data %>% 
  filter(city_actual == "Vienna")

print(unique(vienna_data$price_night))

vienna_data %>%
  filter(price_night == "price for 1 night") %>%
  count()

vienna_data %>%
  filter(price_night == "price for 4 nights") %>%
  count()

vienna_data$price_night <- recode(vienna_data$price_night,
                                 "price for 1 night" = "1",
                                 "price for 4 nights" = "4",)

vienna_data$price_night <- as.numeric(vienna_data$price_night)

vienna_data <- vienna_data %>% filter(price_night == 1)

vienna_data <- vienna_data %>% 
  rename(citycenter_distance = center1distance) %>% 
  rename(sightname = center2label) %>% 
  rename(sight_distance = center2distance)

identical(vienna_data$city_actual, vienna_data$s_city)

vienna_data <- vienna_data %>% 
  select(addresscountryname, city_actual, neighbourhood, hotel_id, price, price_night, accommodationtype, citycenter_distance, sightname, sight_distance, offer, starrating, guestreviewsrating, rating_reviewcount, rating2_ta, rating2_ta_reviewcount, scarce_room, offer, offer_cat, year, month, weekend, holiday)


vienna_data$accommodationtype <- recode(vienna_data$accommodationtype, 
                                  "_ACCOM_TYPE@Hotel" = "Hotel",
                                 "_ACCOM_TYPE@Apart-hotel" = "Apart-hotel",
                                 "_ACCOM_TYPE@Guest House" = "Guest House",
                                 "_ACCOM_TYPE@Bed and breakfast"   = "Bed and breakfast",
                                 "_ACCOM_TYPE@House boat"  = "House boat",
                                 "_ACCOM_TYPE@Hostel" = "Hostel",
                                 "_ACCOM_TYPE@Apartment" = "Apartment",)

vienna_data$citycenter_distance <- gsub(" miles| mile", "", vienna_data$citycenter_distance) 
vienna_data$citycenter_distance <- as.numeric(vienna_data$citycenter_distance)

vienna_data$sight_distance <- gsub(" miles| mile", "", vienna_data$sight_distance) 
vienna_data$sight_distance <- as.numeric(vienna_data$sight_distance)

vienna_data$guestreviewsrating <- gsub(" /5", "", vienna_data$guestreviewsrating) 
vienna_data$guestreviewsrating <- as.numeric(vienna_data$guestreviewsrating)

vienna_data$offer_cat <- gsub(" offer| no offer", "", vienna_data$offer_cat) 

vienna_data$hotel_id <- as.factor(vienna_data$hotel_id)

any(is.na(vienna_data))

colSums(is.na(vienna_data))

vienna_data <- vienna_data %>% filter(accommodationtype=="Hotel")
```

<br>

## 3.1.lépés - a releváns ábrák elkészítése a Bécsi hotelek adatait felhasználva

### Létrehozok egy hisztogramot az alapján, hogy milyen ár gyakorisággal szerepelnek hotelek, amelyeknek 1 éjszakára szól az ajánlatuk Bécsben és az ábrára sűrűséggörbét is teszek.

<br>

```{r}
vienna_data %>% 
  filter(price<=650) %>% 
  ggplot(aes(x = price)) +
  geom_histogram(aes(y = ..density..), binwidth = 20, color="#a34700", fill = "#f58631", alpha = 0.7) +
  geom_density(color = "#37a626", size = 1) +
  labs(title = "Bécsi hotelek árainak eloszlása", x = "Ár/éjszaka", y = "Gyakoriság") +
  theme_clean() +
  theme(text = element_text(family = "Arial"))
```

<br>

###  A hisztogramról leolvasható, hogy jobbra elnyúló asszimmetrikus eloszlása van a bécsi hotelek 1 éjszakára vonatkozó árainak gyakoriságának. Ez annyit jelent, hogy a legtöbb hotelnek, egy szobájának, Stockholmban 1 éjszakára 33 és 200 EUR közötti ára van.

<br>

### Annak érdekében, hogy az ábra könnyebben érthető legyen a szélső értékeket nem prezentáltam a hisztogrammon. Emiatt az 650 EUR-nál drágább hotelek nem jelennek meg az ábrán (12 db megfigyelés lett kizárva a szélsőséges értékekkel való szűkítés miatt).


<br>

### Létrehozok egy másik hisztogramot az alapján, hogy milyen távolság gyakorisággal szerepelnek hotelek, amelyeknek 1 éjszakára szól az ajánlatuk Bécsben és az ehhez tartozó sűrűséggörbét is ábrázolom.

<br>

```{r}
vienna_data %>% 
  filter(citycenter_distance <= 6) %>% 
  ggplot(aes(x = citycenter_distance)) +
  geom_histogram(aes(y = ..density..), binwidth = 0.2, fill = "#f58631", color = "#a34700", alpha = 0.7) +
  geom_density(color = "#37a626", size = 1) +
  labs(title = "A Bécsi hotelek városközponttól való távolságok eloszlása", x = "Távolság (km)", y = "Gyakoriság") +
  theme_clean()+
  theme(text = element_text(family = "Arial"))
```

<br> 

### A hisztogramról leolvasható, hogy jobbra elnyúló asszimmetrikus eloszlása van a bécsi hotelek városközponttól való távolságának gyakoriságának. Ez annyit jelent, hogy a legtöbb hotel Stockholm városközpontjának 2 km-s körzetében található. Viszont elnyúlóan egészen 6 és 7 km-s körzetében is vannak hotelek, viszont ezek kis részét teszik ki a relatív gyakoriságnak.

<br> 

## 3.2.lépés - Leíró statisztikák

```{r}
summary(vienna_data$price)
summary(vienna_data$citycenter_distance)

var(vienna_data$price)
sd(vienna_data$price)

```
<br>

## 4.lépés -Szélső értékek

### Az adattisztítás és adatelemzés folyamata alatt az alábbi ábrák esetében észleltem szélsőséges értékeket,:

- Stockholm-i hotelek ár gyakorisága (500 EUR-nál húztam meg a határt az ábrázolás esetén)
- Bécsi hotelek ár gyakorisága (650 EUR-nál húztam meg a határt az ábrázolás esetén)
- Bécsi hotelek (6 km-nél húztam meg a határt az ábrázolás esetén)

### Fontos megjegyezni, hogy egyik esetben sem vettem ki az adattábláimból ezeket a szélsőséges értékeket, csakis az ábrák könnyebb megértése miatt szűrtem ki az aktuális ábrakészítésnél.

### Mivel nem gondolom, hogy ezek az adatok hibásak lennének, így nem törlöm a szélső értékeknek vélt adatokat. Viszont, hogy az ábrák intuitívabbak legyenek, ezért exkludálom őket az adatábrázolás folyamtakor.

<br>

## 5.lépés - a Stockholm-i hotelekkel kapcsolatos értékek összehasonlítása a Bécsi hotelekkel kapcsolatos értékekkel
<br>

### 5.1. A Stockholm-i és Bécsi adatok kombinálása és az adatok összehasonlítása egy közös hisztogrammon.

<br>

### Létrehozok egy  hisztogramot az alapján, hogy milyen ár gyakorisággal szerepelnek hotelek, amelyeknek 1 éjszakára szól az ajánlatuk Stockholm-ban és Bécsben.

<br>

```{r}
combined_hotel <- rbind(hotel_stockholm, vienna_data)

combined_hotel %>% 
  filter(price<=600) %>%
  ggplot (aes(x = price, fill = city_actual, color = city_actual)) +
  geom_histogram(position = "dodge", binwidth = 30, alpha = 0.7) +
  labs(title = "Stockholm-i és Bécsi hotelek árainak gyakoriságának összehasonlítása", 
       x = "Ár", 
       y = "Gyakoriság",
       fill = "Városok") +
  scale_fill_manual(values = c("#4b8cc8", "#f58631")) +
  scale_color_manual(values = c("#1c3e5d", "#a34700")) +
  guides(color = "none") +
  theme_minimal() +
  theme(text = element_text(family = "Arial"))

```

<br>

### Létrehozok egy másik hisztogramot az alapján, hogy milyen távolság gyakorisággal szerepelnek hotelek, amelyeknek 1 éjszakára szól az ajánlatuk Stockholm-ban és Bécsben.

<br>

```{r}
  combined_hotel %>% 
  filter( citycenter_distance <= 5) %>% 
  ggplot (aes(x = citycenter_distance, fill = city_actual, color = city_actual)) +
  geom_histogram(position = "dodge", binwidth = 0.2, alpha = 0.7) +
  labs(title = "Stockholm-i és Bécsi hotelek távolságának gyakoriságának összehasonlítása", 
       x = "Távolság (km)", 
       y = "Gyakoriság",
       fill = "Városok") +
  scale_fill_manual(values = c("#4b8cc8", "#f58631")) +
  scale_color_manual(values = c("#1c3e5d", "#a34700")) +
  guides(color = "none") +
  theme_minimal() +
  theme(text = element_text(family = "Arial"))
```
<br>

### 5.2. Leíró statisztikák összehasonlítása

<br>

```{r}

#Stockholm:
summary(hotel_stockholm$price)
summary(hotel_stockholm$citycenter_distance)

var(hotel_stockholm$price)
sd(hotel_stockholm$price)

#Bécs:
summary(vienna_data$price)
summary(vienna_data$citycenter_distance)

var(vienna_data$price)
sd(vienna_data$price)
```
### Összefoglalva a logikai változókat, azt lehet megállapítani, hogy a Stockholm-ban található hotelek drágábbak, de közelebb találhatóak a városközponthoz, míg a Bécsben található hotelek olcsóbbak, de jellemzően távolabb helyezkednek el a központtól. 

### Az átlagár Stockholm-i hotelek esetében 178.5 EUR/éjszaka, míg Bécsiekében 145.2 EUR/éjszaka. És a Stockholmi hotelek átlagos távolsága  0.7832 km, ezzel szemben a bécsi hotelek átlagos távolsága átlagosan 1.441 km.

### Az is kiderül az adatokból, hogy Stockholmban a hotelek jóval közelebb helyezkednek el a városközponthoz átlagosan, mint Bécsben. Ennek egyik oka lehet, hogy Bécs alapterülete 414,6 km^2, míg Stockholm-é 188 km^2. 
