---
title: "03_betts-hf"
author: "betts"
date: "2024-10-06"
output: html_document
---

# 2024.október 6. - Ökönometria házi feladat 2. - wms management survey

<br>

## 0.lépés - Előkészítés/Adattisztítás

### Az adatok megtisztításához és rendezéséhez szükséges lépések véghezvitele, mint a fájl hely beállítása, a packagek betöltése, az adatok beolvasása és betöltése.

<br>

```{r}
setwd("~/Documents/Documents - betts’s MacBook Air/rajk/kurzusok/3.félév/ökonometria/hf -3")

#install.packages("broom")
#install.packages("cowplot")

library(tidyverse)
library(dplyr)
library(scales)
library(xtable)
library(modelsummary)
library(ggthemes)
library(extrafont)
library(cowplot)
library(broom)
library(corrplot)
library(gridExtra)
library(tidyr)

wms_data <- read.csv("wms_da_textbook.csv")
```

<br>

### A country oszlopból előhívtam a változókat és azok alapján kiválasztottam Szingapúrt, mint célország és egy új adattáblába kiszűrtem ezeket, és mivel az összes adatom 2012-re szól, ezért nem szűrtem tovább.
<br>

```{r}
print(unique(wms_data$country))

singapore_data <- wms_data%>%
  filter(country=="Singapore")
```

<br>

### Az adattáblában szerepelt közel 200 olyan változó, amit nem fogok használni az elemzésem során, emiatt kivettem őket, hogy későbbiekben könnyebb legyen az adattáblát értelmezni.

<br>

```{r}
singapore_data <- singapore_data[, -c(41:245)]
```

<br>

### Megnéztem, hogy az adattáblában szerepel-e olyan hiányzó adat, ami az emp_firm vagy a management változó oszlopait érinti. Mivel az emp_firm oszlopban szerepeltek N/A értékek, ezért kiszedtem azokat a megfigyeléseket, amelyeknél az emp_firm oszlopban N/A adat szerepelt, hogy a későbbi elemzés során már a tiszta adatokat tudjam vizsgálni.

<br>

```{r}
any(is.na(singapore_data))

colSums(is.na(singapore_data))

singapore_data <- singapore_data[complete.cases(singapore_data[, c("emp_firm")]), ]

colSums(is.na(singapore_data))
```

<br>

## 1.lépés - Főkomponens elemzés

<br>

### A főkomponens elemzés előkészítéséhez létrehoztam egy adattáblát, amelyben csak az a 18 változóm szerepel, amelyek szükségesek lesznek a főkomponens létrehozásához.

<br>

```{r}
pca_data <- singapore_data %>% 
  select(where(is.numeric))


pca_data <- pca_data[, c(9:26)]
```

<br>

### A pca_table adattáblámon végrehajtom a főkomponens analízist a prcomp paranccsal.

<br>

```{r}
pca_table <- pca_data %>% 
  prcomp(scale = TRUE)

summary(pca_table)
```

<br>

### Miután létrehoztam a főkomponenseimet, az első (PC1) értékeknek létrehozok egy oszlopot a singapore_data adathalmazomban.

<br>

```{r}

singapore_data$PC1 <- pca_table$x[, 1]

```

<br>

## 2.lépés - Rotation matrix

<br>

```{r}
pca_table %>%
  tidy(matrix = "rotation") %>%
  pivot_wider(names_from = "PC", names_prefix = "PC", values_from = "value") %>%
  ggplot(aes(PC1, PC2)) +
  geom_segment(xend = 0, yend = 0, 
               arrow = arrow(angle = 20, ends = "first", type = "closed", length = grid::unit(8, "pt"))) +
  geom_text(
    aes(label = column),
    hjust = 1, nudge_x = -0.05, nudge_y = 0.05, 
    color = "#049445", size = 3
  ) +
  xlim(-0.5, 0.25) + ylim(-0.5, 0.6) +
  theme_clean(12) +
  theme(aspect.ratio = 3/4) +
   theme(text = element_text(family = "Arial"),
    axis.title.x = element_text(face = "bold"),
    axis.title.y = element_text(face = "bold"))

```


```{r}
pca_table %>% tidy(matrix="eigenvalues")
```

```{r}
pca_table %>%
  tidy(matrix = "eigenvalues") %>%
  ggplot(aes(PC, percent)) +
  geom_col(color="#0b4d29", fill = "#049445", alpha = 0.7) +
  labs(title = "PC értékek százalékos aránya", x = "Százalék", y = "PC") +
  scale_x_continuous(breaks = 1:18) +
  scale_y_continuous(
    labels = scales::percent_format(),
    expand = expansion(mult = c(0, 0.01))) +
  theme_clean(16) +
  theme(text = element_text(family = "Arial"),
    axis.title.x = element_text(face = "bold"),
    axis.title.y = element_text(face = "bold"))
```

<br>

## 3.lépés - A főkomponens analízis értelmezéséhez létrehoztam rekesz-pontdiagramokat és pontdiagramokat, hogy könnyebben lehessen értelmezni a kapott adatokat. A főkomponens és a válllatvezetési pontszám kapcsolatán keresztül vizsgálva.

<br>

```{r}
ggplot(singapore_data, aes(emp_firm)) +
  geom_histogram(aes(y=after_stat(count / sum(count))), binwidth = 10000, color="#0b4d29", fill="#049445", alpha = 0.7) + 
  labs(title = "Vállalatok méretének eloszlása Szingapúrban", x="Vállalatméret (alkalmazottak száma)", y="Relatív gyakoriság") +
  theme_clean(16) +
  theme(text = element_text(family = "Arial"),
    axis.title.x = element_text(face = "bold"),
    axis.title.y = element_text(face = "bold"))
```

```{r}
singapore_data <- singapore_data %>%
  mutate(ln_emp_firm = log(emp_firm))
```


```{r}
singapore_data %>% 
  ggplot(aes(ln_emp_firm)) +
  geom_histogram(aes(y = after_stat(count / sum(count))), binwidth = 0.3, color = "#0b4d29", fill = "#049445", alpha = 0.7) + 
  labs(title = "Vállalatok méretének eloszlása Szingapúrban", 
       x = "Vállalat mérete (alkalmazottak száma)", 
       y = "Relatív gyakoriság") +
  theme_clean(16) +
  theme(text = element_text(family = "Arial"),
    axis.title.x = element_text(face = "bold"),
    axis.title.y = element_text(face = "bold"))

```

```{r}
range(singapore_data$ln_emp_firm, na.rm = TRUE)
range(singapore_data$PC1, na.rm = TRUE)
range(singapore_data$management, na.rm = TRUE)


```



```{r}
ggplot(singapore_data, aes(x = ln_emp_firm, y = PC1)) +
  geom_point(color = "#ed3615", size = 1.5,  shape = 16, show.legend=FALSE, na.rm = TRUE) + 
  geom_smooth(method = "lm", se = FALSE, linetype = "solid", color = "#ed3615") + 
  scale_x_continuous(expand = c(0.01,0.01),limits=c(3, 13), breaks=seq(3, 13, by=1)) + 
  scale_y_continuous(expand = c(0.01,0.01),limits = c(-8, 8), breaks = seq(-8, 8,1)) +
  labs(title = "A vállalatok méretének hatása az első főkomponensre", x = "Alkalmazottak számának logaritmusa", y = "Első fokomponens (PC1)")+
  theme_clean(16) +
  theme(text = element_text(family = "Arial"),
    axis.title.x = element_text(face = "bold"),
    axis.title.y = element_text(face = "bold"))
```


```{r}

ggplot(singapore_data, aes(x = ln_emp_firm, y = management)) +
  geom_point(color = "#0b4d29", size = 1.5, shape = 16, show.legend = FALSE, na.rm = TRUE) + 
  geom_smooth(aes(y = management), method = "lm", se = FALSE, linetype = "solid", color = "#0b4d29") +
  scale_x_continuous(breaks = seq(0, 15, by = 1)) + 
  scale_y_continuous(expand = c(0.01, 0.01), limits = c(1, 5), breaks = seq(1, 5, 1)) +
  labs(title = "Az alkalmazottak számának logaritmusa és a vállalati vezetés kapcsolata", 
       x = "Alkalmazottak számának logaritmusa", 
       y = "Vállalati vezetés") +
  theme_clean(16) +
  theme(text = element_text(family = "Arial"),
        axis.title.x = element_text(face = "bold"),
        axis.title.y = element_text(face = "bold"))


```

```{r}
cor(singapore_data$PC1, singapore_data$ln_emp_firm) 
#A korreláció a főkomponens és az alkalmazottak számának logaritmusa között = (-0,4701)
# - a főkomponens és az alkalmazottak számának logaritmusa között közepes, negatív korreláció van

cor(singapore_data$management, singapore_data$ln_emp_firm)
#A korreláció a főkomponens és az alkalmazottak számának logaritmusa között = (0,4675)
# - a főkomponens és az alkalmazottak számának logaritmusa között közepes, pozitív korreláció van

# Tehát a főkomponens és a management változók ellentétes irányú kapcsolatban állnak az alkalmazottak számának logaritmusával. Amit a 
```

```{r}
#Scatterplot ábra, amin jól látható, hogy ellentétes korrelációt mutat a Vezetés és a PCA1 főkomponens az alkalmazottak számának logaritmusával

ggplot(singapore_data, aes(x = ln_emp_firm)) +
  geom_point(aes(y = management, color = "Vezetés"), size = 1.5, shape = 16, na.rm = TRUE) + 
  geom_point(aes(y = PC1, color = "Első fokkomponens (PC1)"), size = 1.5, shape = 16, na.rm = TRUE) + 
  geom_smooth(aes(y = management, color = "Vezetés"), method = "lm", se = FALSE, linetype = "solid") + 
  geom_smooth(aes(y = PC1, color = "Első fokkomponens (PC1)"), method = "lm", se = FALSE, linetype = "dashed") + 
  scale_x_continuous(breaks = seq(3, 15, by = 1)) +
  scale_y_continuous(expand = c(0.01, 0.01), limits = c(-8, 8), breaks = seq(-8, 8, 1)) +
  labs(title = "Alkalmazottak számának logaritmusának kapcsolata a Vezetés és PC1 változóval", 
       x = "Alkalmazottak számának logaritmusa", 
       y = "Változók értéke") +
  scale_color_manual(values = c("Vezetés" = "#0b6e37", "Első fokkomponens (PC1)" = "#ed3615")) +
  theme_clean(16) +
  theme(text = element_text(family = "Arial"),
    axis.title.x = element_text(face = "bold"),
    axis.title.y = element_text(face = "bold"))

```



```{r}
#csoportosítom az alkalmazottak számai alapján a a vállalatokat, kis-közép-nagyvállalat hármasba 
singapore_data$emp_group <- as.factor(ifelse(singapore_data$emp_firm<150, 1, 
                                      ifelse(singapore_data$emp_firm>=150 & singapore_data$emp_firm<1000, 2,
                                             ifelse(singapore_data$emp_firm>=1000, 3,100))))

table(singapore_data$emp_group)
```

```{r}
#a csoportosításban az emp_group átlagos vezetői értékei vannak
group1<-singapore_data %>% group_by(emp_group) %>%
  dplyr::summarize(management_emp_group=mean(management))

#a csoportosításban az emp_group átlagos PCA1 főkomposens értékei vannak
group2<-singapore_data %>% group_by(emp_group) %>%
  dplyr::summarize(pc_emp_group=mean(PC1))
```


```{r}
#ebben a scatterplotban ábrázolom a vállalt mérete és vezetési pontszám közötti kapcsolatot 

ggplot(data = group1, aes(x = emp_group, y = management_emp_group)) +
  geom_point(size = 2, fill= "black", shape = 16, na.rm=T) +
  labs(title = " A vállaltok mérete és vezetési pontszáma közötti kapcsolat", x="Vállalat mérete", y="Vezetési pontszám")+
  scale_y_continuous(expand = c(0.01,0.01),limits = c(2.4, 3.4), breaks = seq(2.4, 3.4, by=0.2)) +
  scale_x_discrete(labels=c("1" = "Kis", "2" = "Közepes", "3" = "Nagy"))+
  theme_clean(16) +
  theme(text = element_text(family = "Arial"),
    axis.title.x = element_text(face = "bold"),
    axis.title.y = element_text(face = "bold"))

```

```{r}

boxplot_management<- ggplot(singapore_data, aes(x=emp_group, y=management, fill=emp_group))+
  geom_boxplot(width=0.6, alpha=0.8, show.legend = FALSE) +
  scale_x_discrete(labels=c("1" = "Kis", "2" = "Közepes", "3" = "Nagy"))+
  labs(title = "A menedzsment teljesítménye a vállalat mérete alapján", x="Vállalat mérete", y="Vezetési pontszám")+
  scale_fill_manual(values = c("1" = "#505e51", "2" = "#439946", "3" = "#02cc09")) +
  theme(legend.position = "none") + 
  theme_clean(16) +
  theme(text = element_text(family = "Arial"),
    axis.title.x = element_text(face = "bold"),
    axis.title.y = element_text(face = "bold"))

print(boxplot_management)
```


főkomponensre megcsinálnin ezt megint --> mit?


```{r}
ggplot(data = group2, aes(x = emp_group, y = pc_emp_group)) +
  geom_point(size = 2, fill= "black", shape = 16, na.rm=T) +
  labs(title = "Kapcsolat a vállalat mérete és az első főkomponens között", x="Vállalat mérete", y="Első főkomponens (PCA1)")+
  scale_x_discrete(labels=c("1" = "Kis", "2" = "Közepes", "3" = "Nagy"))+
  scale_y_continuous(expand = c(0.01,0.01),limits = c(-3, 3), breaks = seq(-3, 3, by=1)) +
  theme_clean(16) +
  theme(text = element_text(family = "Arial"),
    axis.title.x = element_text(face = "bold"),
    axis.title.y = element_text(face = "bold"))
```


```{r}
boxplot_pca1 <- ggplot(singapore_data, aes(x=emp_group, y=PC1, fill=emp_group))+
  geom_boxplot(width=0.6, alpha=0.8, show.legend = FALSE) +
  scale_x_discrete(labels=c("1" = "Kis", "2" = "Közepes", "3" = "Nagy"))+
  labs(title = "A vállalat méretének hatása az első főkomponensre", x="Vállalat mérete", y="Első főkomponens (PCA1)")+
  scale_fill_manual(values = c("1" = "#8a6a65", "2" = "#cf4f38", "3" = "#f52702")) +
  theme(legend.position = "none") + 
  theme_clean(16) +
  theme(text = element_text(family = "Arial"),
    axis.title.x = element_text(face = "bold"),
    axis.title.y = element_text(face = "bold"))

print(boxplot_pca1)
```

```{r}
grid.arrange(boxplot_management, boxplot_pca1, ncol = 2)
```

```{r}
singapore_data_long <- singapore_data %>%
  pivot_longer(cols = c(management, PC1), 
               names_to = "measure", 
               values_to = "value")

singapore_data$emp_group <- as.factor(singapore_data$emp_group)

singapore_long <- singapore_data %>%
  select(emp_group, management, PC1) %>%
  pivot_longer(cols = c(management, PC1), names_to = "measurement", values_to = "value")


ggplot(singapore_long, aes(x = emp_group, y = value, fill = interaction(emp_group, measurement))) +
  geom_boxplot(width = 0.6, alpha = 0.8) +
  scale_x_discrete(labels = c("1" = "Kis", "2" = "Közepes", "3" = "Nagy")) +
  labs(title = "A vezetés pontszájma és az első főkomponens kapcsolata a vállalat mérete alapján", 
       x = "Vállalat mérete", 
       y = "Vezetési pontszám") +
  scale_fill_manual(values = c("#505e51", "#439946", "#02cc09",
                                "#8a6a65", "#cf4f38", "#f52702"),
                     labels = c("Kis vállalat - Vezetés", "Közepes vállalat - Vezetés", "Nagy vállalat - Vezetés", 
                               "Kis vállalat - PCA1", "Közepes vállalat - PCA1", "Nagy vállalat - PCA1")) +
  theme(legend.position = "none") + 
  theme_clean(16) +
  theme(text = element_text(family = "Arial"),
        axis.title.x = element_text(face = "bold"),
        axis.title.y = element_text(face = "bold"))

```


```{r}
statistics_by_group <- singapore_data %>%
  group_by(emp_group) %>%
  summarise(
    mean_pc1 = mean(PC1),
    mean_man = mean(management),
    sum_pc1 = sum(PC1),
    sum_man = sum(management),
    No_items = n()
  )

print(statistics_by_group)
```

