---
title: "r_bevezetes"
author: "betts"
date: "2024-09-16"
output: html_document
---

ha 1 hashtag van akkor főcím lesz, ha 2 akkor alcím és így tovább

# Főcím

## Alcím

Chunkokba lehet írni a kódot, mert amúgy szövegként jelenik meg.

```{r}
#ez szöveg, ha nincs hashtag akkor kód lesz
```

## Alapértelmezett mappa beállítása

setworkingdirectory

```{r}
setwd("/Users/betts.belenyesi/Documents/Documents - betts’s MacBook Air/rajk/kurzusok/2.félév/ökonometria")

#/-re kell cserélni
```

## Packagek

dplyr: adatmanipulációra fogjuk használni

ggplot2: adatvizualizációra jó

esquisse: megkönnyíti a a ggplot használatot

```{r}
#install.packages("dplyr")
#install.packages("ggplot2")
#install.packages("esquisse")

library(dplyr)
library(ggplot2)
library(esquisse)

```
az install-al packageket lehet hozzáadni az R-hez, viszont utána ha ezeket szeretnénk használni az egyes projekteknél akkor library zárójellel lehet hozázáadni az adott projekthez - ezt oldal a packages alfülnél is meg lehet csinálni csak időigényesebb


## Nagyon alap dolgok

```{r}
print("HelloWorld")
```

```{r}
egy <- 1
kettő <- 2

egy_szoveg <-  "1"
rm(egy_szoveg)
```


## Adatbázisok betöltése

### CSV

```{r}
house <- read.csv("house_data.csv")
```

### excel

```{r}
#install.packages("readxl")
library(readxl)

mba <- read_excel("MBA.xlsx")
```

## Adatbázisok feltérképezése

```{r}
colnames(house)

str(house)
```
```{r}
str(mba)
```


```{r}
mba$Gender <- as.factor(mba$Gender)
str(mba)
```

```{r}
#Faktor változóknál: table, plot

table(mba$Gender)
plot(mba$Gender)
```

```{r}
#Numerikus változóknál: mean, hist
mean(house$House_Price)
median(house$House_Price)
hist(house$House_Price)
```

# Dplyr

- gyakran használjuk majd, adat manipulációra jó
- pipe operator: Ctrl + Shift + M = %>%

- legfontosabb parancsok:
  - rename (változó átnevezése),
  - mutate (új változó kreálása),
  - filter (változó(k) szerint szűrés),
  - select (változók kiválasztása),
  - summarise,
  -group_by...

```{r}
#rename-nél: új név = régi név
house <- house %>% 
  rename(negyzetmeter = Square_Footage, ar = House_Price)
```

```{r}
house <- house %>%
  mutate(negyzetmeterar = ar/negyzetmeter)

hist(house$negyzetmeterar)
```

```{r}
#sűrjünk egy új adatbázisba a 250 négyzetméterár alatti lakásokat
house_szurt <- house %>%
  filter(negyzetmeterar<250)
```

```{r}
mba_selected <- mba %>% 
  select(Gender,Result10)
```

```{r}
#új adatbázisba mentsük ki, hogy nememnként mekkora az átlagos eredmény (result10)
# group_by: csoportosításra jó (nem szerint)
# summarise: a többi változó összetömmörítése
mba_nemenkent <- mba_selected %>% 
  group_by(Gender) %>% 
  summarize(mean(Result10))
```

```{r}
#eggyel boncsibb adatbaszkurálás
mba_selected2 <- mba %>% 
  select(Gender, Result10, Result12) %>% 
  group_by(Gender) %>% 
  summarize(mean(Result10), max(Result12))

```

## Ábra ggplot2-vel

## pontdiagramm az alapterület (nm) és az ár között

```{r}
ggplot(house) +
  aes(x = negyzetmeter, y = ar) +
  geom_point(colour = "blue") +
  theme_minimal()
```

### Kicsit extrább pontdiagramm

```{r}
ggplot(house) +
  aes(x =negyzetmeter, y = ar) +
  geom_point(colour = "lightblue") +
  labs(
    x = "Alapterület (négyzetméter)",
    y = "Ár",
    title = "Alapterület és ár közti kapcsolat"
  ) +    
  theme_light() +
  theme(
    plot.title = element_text(size = 14L,
    face = "bold",
    hjust = 0.5)
  ) +
  geom_smooth(method = "lm", colour = "red", size = 0.8)
```

## Esquisse

```{r}
#esquisse::esquisser() ezt hol tudom kimásolni?
```

```{r}
library(ggplot2)

ggplot(mba) +
 aes(x = Gender, y = MBA) +
 geom_boxplot(fill = "#FF761A") +
 theme_bw()
```

