---
title: "pre R"
author: "Novák Levente"
date: "2024-09-13"
output: html_document
---

```{r}
# ezekbe a "chunk"-okba jönnek a kódok

# hashtag jellel a kommentek

# ctrl + alt + I --> új chunk
# macen: ctrl + option + I --> új chunk

```


### ide lehet írni bármit


```{r}
# ezzel most nem kell foglalkozni --> majd alkalom végén elmondom miért van ez itt
# ha elfelejtem elmondani, légyszi szóljatok rám

suppressPackageStartupMessages({
  library(dplyr)
  library(readxl)
  library(ggplot2)
  library(labelled)
  library(corrplot)
  library(lmtest)
  library(psych)
  library(stargazer)
  library(png)
  library(grid)
  library(stats)
  library(haven)
  library(car)
  library(mosaic)
  library(lmtest)
  library(pROC)
  library(readxl)
  library(openxlsx)
  library(fredr)
  library(lubridate)
  library(tidyr)
  library(vcd)
  library(Synth)
  library(haven)
  library(ggtext)
})


```


### erre a részre lehet írni bármit

### (ez most r markdown, sima r script-nél nincsenek külön chunkok és ilyen irogatós rész, hanem minden "kódolós chunk-nak" minősül)

#### de akár felsorolást is csinálhatok, például, így:
- egy, megérett a  meggy
- kettő, csipkebokor vessző
- három, te leszel a


```{r}
# megfelelő mappába mentés --> oda, ahol a megnyitandó fájl van (ha több fájl van, akkor mindegyiket ugyanabba a fájlba érdemes lementeni)

setwd("~/Documents/Documents - betts’s MacBook Air/rajk/kurzusok/2.félév/ökonometria"")
# nem elfelejteni: \ jeleket le kell cserélni --> / jelekre
# érdemes rámenni a rosszul álló zárójelekre és ctrl + F-et nyomni, majd a "replace" felirat helyére beírni a jó zárójelet, majd "replace" paranccsal végig kicserélhetőek
```


```{r}
# adatfájlok behívása

# van pár beépített függvény
# pl.:
titanic <- read.csv("titanic.csv")


adat <- read.csv("titanic.csv")
rm("adat")

# de a legtöbb függvény, amit használunk, az valamilyen "csomagban" elérhető

# ezeket a csomagokat be kell hívni az "install.packages" paranccsal

# install.packages --> minden package-et elég egyszer installálni
# utána már csak "library"-vel elő kell hívni
install.packages("readxl")
library(readxl)
haztartas <- read_excel("haztartas.xlsx")

```


ctrl + Alt + I --> új chunk
nekem általában nem működik --> ilyenkor kimásolom a ezeketa jeleket és manuálisan hozok létree chunk-okat


```{r}
# nézzük példát hogyan működnek egyes függvények

# egy gyakran használt package
install.packages("dplyr")
library(dplyr)

# gyakran használt függvények a dplyr packageből: rename, mutate, filter, select, summarise, group_by...

# érdemes az eredeti fájlt békiben hagyni és egy újat szerkeszteni, hogy meglegyen az eredeti verzió is
# (vagy csinálni egy másolatot az eredeti excelről megfelelő mappában pl. titanic_eredeti néven)

titanic_uj <- titanic %>% # ctrl + shift + m --> pipeline
  rename(nev = Name) %>% 
  rename(nem = Sex)

titanic_uj <- titanic_uj %>% 
  select(-Cabin, -Ticket)

haztartas_uj <- haztartas %>% 
  mutate(jovedelem = JovEFt * 1000)

# illetve érdemes olyan neveket adni a data frame-eknek, amiket kényelmes gépelni (pl. adat, data)

```


```{r}
# és mégis mi ez a %>% jel?
# ctrl + shift + M-mel írható

# pipeline-nak hívjuk
# és egymás után hajtja végre a parancsokat

# pl.:
adat <- haztartas %>% 
  rename(jovedelem_ezerforintban = JovEFt) %>% 
  mutate(jovedelem = jovedelem_ezerforintban * 1000) %>% 
  select(ElvezEFt, Dohanyzo, HFneme, jovedelem)

```


### "kiknit"-elni --> felül "Knit" parancs, majd "Knit to html"
### csak akkor tudja "kiknittelni", ha minden parancs végrehajtható, különben nem fut le és elakad --> alul jelzi azt, hogy melyik sornál akadt el (hibaüzenetként)


